【裁判字號】    98,訴,1744
【裁判日期】    990316
【裁判案由】    誣告
【裁判全文】
臺灣臺北地方法院刑事判決              98年度訴字第1744號
公  訴  人  臺灣臺北地方法院檢察署檢察官
被      告  庚○○
上列被告因誣告案件，經檢察官提起公訴（98年度偵字第22165
號），本院判決如下：
    主  文
庚○○犯誣告罪，處有期徒刑拾月，減為有期徒刑伍月。
    事  實
一、庚○○與甲○○、辛○○、丙○○原均為大象彩色印刷製版
    股份有限公司（下稱大象公司）股東，因彼此經營理念不合
    ，於民國88年1月22日共同簽訂股權轉讓協議書（下稱協議
    書），約定甲○○等3人以新臺幣（下同）1,100萬元之代價
    ，購買庚○○所有大象公司股份245,000股，另大象公司向
    新光人壽保險股份有限公司（下稱新光人壽）投保之新光新
    百齡終身壽險團體保單（保單編號碼R0000000號，保險金額
    30萬元，每5年給付還本20%，下稱系爭保險契約）庚○○部
    分歸庚○○所有，尚餘10萬元保費由大象公司負擔等約款，
    嗣甲○○等人依約以支票兌付庚○○上開股款，庚○○亦提
    供身分證及印章等資料，同意大象公司據以辦理股權移轉事
    宜；另甲○○於同年4、6月向新光人壽申請將系爭保險契約
    更為個人保件，並變更庚○○為單一被保險人、受益人，使
    庚○○得單獨受領保險年金給付，庚○○所餘保費亦依約由
    大象公司支付，惟因新光人壽承辦人員壬○○未及聯繫庚○○辦理手續，壬○○為辦妥系爭保險契約上開變更事宜，即
    自行刻用庚○○印章蓋用於相關申請文件上，並將88年首期
    保險年金一併匯入原團體保戶大象公司帳戶中，以待庚○○
    出面領取。詎庚○○明知伊簽署協議書時已同意出讓上開大
    象公司持股，並已交付身分證影本及印章等資料俾憑辦理後
    續股權移轉程序，另庚○○於94年8月間向新光人壽聯繫後
    ，受領系爭保險契約首期生存保險年金6萬元，亦經壬○○
    及新光人壽以口頭及書函告知系爭保險契約辦理變更始末，
    而明知甲○○係為履行協議書約定而申請變更，亦非刻用印
    章之人，復未將庚○○上開生存年金6萬元侵占入己，另丙○○、辛○○等人均未向壬○○接洽契約變更事宜等情況，
    竟意圖使人受刑事處分，於94年11月18日，向臺灣臺北地方
    法院檢察署遞刑事告訴狀指陳：「甲○○、辛○○、丙○○
    3人，不依協議書約定履行新光壽險事宜，偽刻庚○○之私
    章，連續變更保單內容（保險契約內容變更申請書及更換印
    鑑申請書），且侵占88年6月26日應撥付庚○○保險契約生
    存年金6萬元長達6年餘。又逕自以偽刻印章及偽造（公司變
    更登記申請書等）資料，變賣侵吞庚○○在大象公司245,
    000股記名股票，且（臺灣省政府建設廳辦理變更登記）造
    成公務人員登錄不實公文書」等情，誣指甲○○、辛○○、
    丙○○3人涉有偽造私文書、使公務員登載不實、侵占等罪
    嫌。嗣經同署檢察官以95年度偵字第8153號、96年度偵續字
    第85號背信案件（下稱前案）偵查後對甲○○等人為不起訴
    處分確定。
二、案經甲○○、辛○○、丙○○訴請臺灣臺北地方法院檢察署
    檢察官偵查起訴。
    理  由
一、查本判決下列所引用傳聞證據部分，被告庚○○於準備程序
    及審判期日中均未予以爭執，且迄至言詞辯論終結前亦未再
    聲明異議，審酌上開證據資料製作時之情況，尚無違法不當
    及證明力明顯過低之瑕疵，且為證明本件事實所必要，亦認
    為以之作為證據應屬適當，依刑事訴訟法第159條之5規定，
    有證據能力。
二、被告對伊與告訴人甲○○、辛○○、丙○○等3人於88年1月
    22日簽署協議書，出售其所有大象公司股權予告訴人，嗣告
    訴人依約以支票付訖股款；另系爭保險契約於同年4月間更
    易原團體保件為個人保件，關於被告部分之契約內容經變更
    以被告本人為被保險人、要保人、受益人，嗣伊於94年8 月
    間與新光人壽聯繫後領取88年度個人生存年金6萬元；末伊
    於94年11月28日具狀向臺灣臺北地方法院檢察署對告訴人3
    人提出刑事偽造文書、侵占之告訴等節固不爭執，惟矢口否
    認有何誣告犯行，辯稱略以：告訴人變更投保、公司變更資
    料皆未通知伊，伊也未曾提供印鑑、身分證件等辦理股份過
    戶手續，嗣於88年3月23日到為大象公司處理帳務之會計師
    事務所向會計人員戊○○詢問未果，遲至89 年間經查詢公
    示資料，才知股東身分已遭除名變更登記；另伊於94年間想
    到生存年金，去新光人壽詢問，才知悉告訴人偽刻印章連續
    變更保單內容，並將上開生存年金侵占6年餘，告訴人等人
    未經伊同意，即擅刻印章，影響伊權益，伊沒有誣告云云，
    經查：
（一）被告與告訴人3人於88年1月22日簽立協議書，約定被告持
      股轉讓事宜，嗣大象公司改選告訴人甲○○為公司負責人
      ，另就被告持股辦妥股權過戶予告訴人及渠所指定之乙○○、丁○○等人，據以辦理公司變更登記；又大象公司前
      於78年6月間以負責人即被告、經理辛○○、員工丙○○
      等6人為被保險人，向新光人壽投保團體保險，嗣大象公
      司於88年4月間將系爭保險契約由團體保件申請變更為個
      人保件，被告於4月6日、同年6月17日經變更轉列為單獨
      要保人、受益人身分，被告業於94年8月12日向新光人壽
      領取88年度生存年金6萬元；另被告於94年11月18日，向
      臺灣臺北地方法院檢察署遞狀告訴甲○○、辛○○、丙○○涉嫌偽造文書等案件，經檢察官以甲○○等人罪嫌不足
      ，先後為不起訴處分，被告不服聲請再議，終經臺灣高等
      法院檢察署駁回再議確定在案等情，均為被告所不否認如
      前，並有卷附股權轉讓協議書、公司變更登記、系爭保險
      契約要保書、保險契約內容變更申請書、更換印鑑申請書
      、領據及刑事告訴狀、臺灣臺北地方法院檢察署95年度偵
      字第8153號、96年度偵續字第85號不起訴處分書、臺灣高
      等法院檢察署97年度上聲議字第3458號處分書1份等件可
      憑（分見95偵8153號第38頁以下、第118頁以下、第189
      頁以下、第53頁），亦經證人乙○○、丁○○證述在卷（
      見本院卷第94頁背面以下），均堪認屬實。
（二）就被告原持大象公司245,000股份經移轉而告訴甲○○等3
      人偽造文書、侵占部分：被告與告訴人簽署協議書，出售
      其所持大象公司股權予告訴人3人，嗣告訴人均依約以支
      票付清股款，為被告所不爭執。另被告於簽署協議書時，
      全程參與，並在協議書上親自簽名，另提供被告及案外人
      己○○的身分證供影印及交付印章，俾憑辦理後續股權轉
      讓手續，嗣再由甲○○將系爭保險契約保單及被告、己○○印章寄還被告等情，業據證人甲○○、丙○○及辛○○
      於審理時結證明確（見本院卷第84、88、90頁），且協議
      書附註條款亦約明：「就辦理股權移轉手續所需之一切資
      料、印鑑，庚○○先生應無條件提供」，亦可見被告確實
      負有交付辦理股權移轉所需證件之義務。另核證人戊○○
      於本院審理中證稱：「87年起在合承會計師事務所任職，
      辦理工商登記，曾幫大象公司辦理公司登記事項，甲○○
      曾問過我公司股權轉讓如何辦理，並提及是庚○○要退股
      的事，我跟他說大象公司是股份有限公司，要印股票後背
      書轉讓，公司自己辦理就可以了，我在偵查中（90年度偵
      字第2085號於90年5月31日訊問筆錄）所證述：『有提醒
      股務轉讓時應注意事項，需要印章、身分證影本、股票要
      做背書』，所述實在」、「甲○○只有問要那些東西，並
      沒有問過如果缺那些東西如何補齊」等語（見本院卷第
      141 頁以下、96偵續85號卷第93頁、90年偵2085號卷第
      147頁以下），則告訴人甲○○為辦理被告在大象公司退
      股事宜，經向有合作關係之會計師事務所職員即證人戊○○詢問相關股份移轉程序及應備文件，知悉股東身分證影
      本、印章等資料係需備證件後，因而於簽署協議時，要求
      被告配合提出身分證供影印及交付印章，以俾完成股權移
      轉，故事後亦未再向會計業諮詢證件欠缺之補正事宜，應
      合於情理，足認證人甲○○此部分所言實在。又被告於協
      議書中亦簽名確認上開協力辦理手續義務約款，顯見其亦
      同意無條件提供證件、印鑑供告訴人辦理股權轉讓，被告
      事後自難諉稱未有授權股權過戶之意思，對於股份過戶乙
      事始終不知情云云。復參酌被告自承於88年1月22日簽署
      協議書後均未向大象公司聯繫股權過戶相關事宜，迨至89
      年9月13日始向公司寄發存證信函等情，以被告出讓全數
      股份245,000股，價金為1,100萬元，交易標的價額非微，
      交易雙方應會慎重行事，而告訴人既依約支付價金，被告
      對於所收受股款亦無爭議，可認被告締立協議書之時，已
      對待履行提供身分證件及印鑑之協力義務，而使大象公司
      得俾憑以辦理股權過戶事宜無訛，否則何以雙方於簽約後
      長時間內均未再行聯繫確認。況且，被告另稱其於89年9
      月底經濟部查詢相關股權登記資料，知悉大象公司持股遭
      移除等語（見本院卷第128頁），以其於前案偵查中歷次
      具狀自述大象公司係遭告訴人等人密謀竊佔云云，雙方關
      係顯然不佳，若告訴人所為移轉被告持股涉及不法，被告
      既已執有相關公示資料足以佐證，焉有長期隱忍不發，均
      未向大象公司主張股東身分或訴請返還股權，而於5年後
      之94年11月18日始具狀提起刑事告訴之理。是以，本件自
      股權交易人間簽署協議書經過、約款內容真意及股款收付
      等情，應可認定被告於簽署協議書自始同意並提供印鑑、
      身分證影本資料，交付告訴人甲○○等人辦理日後移轉股
      份手續，雙方在銀貨兩訖狀況下實已完成股權移轉。綜上
      ，被告同意股份移轉始簽署協議書，並配合提供印鑑、身
      分證件協力義務後，詎仍於銀貨兩訖後逾數年，虛構告訴
      人擅自侵占其持股及有偽造文書之不實情節，自有使告訴
      人受刑事訴追之誣告故意。
（三）就系爭保險契約之變更告訴甲○○等人偽造文書、侵占部
      分：系爭保險契約之締立、變更之經過，業據證人即新光
      人壽業務員壬○○於審理中證稱：「大象公司找我投保時
      是團保，後來甲○○說要改為個人件，當時就差庚○○，
      因為要保人是給庚○○，錢也是給庚○○，要庚○○個人
      章才可以辦，當時到要領生存金的階段，甲○○有給我電
      話，但是都無法聯絡上庚○○。變更保單的印章是我主動
      幫庚○○刻的。我刻的時候，沒有跟大象公司講，是甲○○請我辦，我就自己去辦。辦完後才告訴甲○○代刻印章
      的事，並將印章交給甲○○。庚○○第一筆生存保險金還
      是匯到大象公司，因為錢已經匯款到大象公司，來不及變
      更。甲○○有跟我說，這筆錢先放在大象公司，等找到庚○○之後，再請庚○○將錢領走」、「94年8月間，庚○○來我們公司，我們處長、主任有跟他協調，該給的錢都
      已經給他，他也簽名。我有向庚○○解釋，因為第一筆生
      存保險金撥付的時候，來不及變更，所以才會匯入公司；
      也有說甲○○指示我找到庚○○後把錢領回。庚○○當時
      有說為何我會刻他的印章，我有跟他表示，雖然有瑕疵，
      但是他的權利沒有受到損害，當時要這樣辦，才可以撥款
      給他。我有跟他說因為找不到他，所以才刻他的印章，幫
      他辦理變更」等語明確（本院卷第92頁以下），與其於前
      案偵查中結證情節及提出94年8月10日書面說明相符（見
      96 偵續85號卷第233頁以下），並有新光人壽94年9月26
      日新壽樹字第095號函、被告簽領生存年金收據等在卷可
      稽（見95偵8153號卷第42頁以下），核與告訴人甲○○於
      審理中結證：「壬○○把保單都變更好後，拿回來交給我
      ，他才告訴我，因為都找不到庚○○，他才刻了庚○○之
      印章辦理保單變更」、「當時的保險是屬於公司福利，所
      有保險的人不只有庚○○，還有公司其他同仁，所以當這
      筆保險金到期的時候，所有人的保險金一起到期，保險公
      司就把這筆保險的錢全部匯款到公司來，當我發現這筆錢
      裡面有包括庚○○的錢後，我就找壬○○，壬○○告訴我
      是因為過戶的手續還沒有辦好，所以庚○○還是屬於公司
      的集體保戶之一，所以錢一併匯款進來，所以我要求他找
      到庚○○的時候，一定要把這筆錢拿走。壬○○說因為他
      個人保管不方便，且那是屬於大象公司集體保戶的錢，要
      求我放在公司，等找到庚○○之後，會來找我拿。所以94
      年壬○○來找我，說已經跟庚○○聯絡到，我就把6萬元
      給壬○○，請壬○○開張收據給我，表示他已經把錢領走
      」等經過情節相符（見本院卷第85頁以下）。是以，被告
      於提起本件刑事告訴前之94年8月間，在新光人壽辦理受
      領系爭保險契約之首期生存年金時，經過證人壬○○及上
      級主管當面口頭說明及新光人壽以正式文函告知，應已明
      瞭系爭保險契約變更之始末，亦知悉當時辦理變更契約所
      憑之印章，並非由告訴人甲○○提供，而係由保險業務員
      壬○○為辦理契約變更為被告個人保件，以撥付首期生存
      金，經多次未能聯繫被告出面配合辦理，始為代刻蓋用於
      申請文件等情。再者，依被告與告訴人簽立協議書第5條
      約定：「原公司福利庚○○所有新光人壽30萬元屬董君所
      有，尚餘10萬保費由公司負擔」之條款，告訴人確實為被
      告負有取得保險金給付義務，查告訴人甲○○向新光人壽
      接洽辦理保險契約變更手續，僅就保險當事人名義申請變
      更，其他保險契約實體權利內容並未變更，對於被告保險
      利益並不生影響，且亦因系爭保險契約內容變更為個人保
      件後，被告始依其變更後之獨立被保險人、受益人地位，
      得獨立對保險人請求保險年金之給付，益徵告訴人甲○○
      於簽署協議書後之88年2至6月間，係為履行協議書有關被
      告保險年金福利事宜，始託請證人壬○○辦理變更系爭保
      險契約內容，故依雙方上開約款真意，被告於簽署協議書
      時，應知悉並同意告訴人所為系爭保險契約變更。又若告
      訴人甲○○意在侵吞保險金，在不變更原系爭契約內容狀
      況下，渠所控制大象公司本可獲取所有生存金收益，又何
      須大費周章數度申請變更手續，只為將保險收益歸屬被告
      所有，另大象公司確已為被告繳清期滿保費，此節同據證
      人壬○○於前案偵查中證述在卷（見96年偵續85卷第234
      頁），堪認告訴人均依協議書內容行事，顯然告訴人甲○○並無侵占之動機或意圖至明。抑且，被告於94年8月間
      出面與新光人壽取得聯繫後，隨即自新光人壽處支領88年
      度首期保險年金，新光人壽並未以該筆年金已撥付原要保
      人大象公司拒絕給付，可認證人壬○○、告訴人甲○○前
      述大象公司帳戶受撥匯入被告首期年金確係因保險公司未
      及聯繫被告辦訖變更契約手續，始暫行整筆年金撥入原團
      體保戶即大象公司帳戶乙節屬實。是以，告訴人甲○○顯
      然並無偽造文書及侵占行為。至於告訴人辛○○、丙○○
      均未處理或與新光人壽聯繫大象公司變更系爭保險契約事
      宜，業據渠等於審理證述明確（見本院卷第88頁、第90頁
      背面），核與證人壬○○證述變更契約過程均與告訴人甲○○接洽處理乙節相符，則告訴人辛○○、丙○○實與被
      告所告訴此部分事實無涉，至為灼然。從而，告訴人甲○○申請變更系爭保險契約係履行協議書約款，為被告取得
      保險受益所為，目的在實現被告依保險契約可得受領保險
      年金權益，被告於簽署協議書時既已同意新光人壽30萬元
      須由其受領，所欠保費由大象公司負責等節，對於告訴人
      依約辦理系爭保險契約變更以履行約款義務應已認知並有
      允諾之意，此為被告簽署協議書已能獲悉在先，且告訴人
      甲○○並未偽刻印章及持以蓋用於相關申請文件，亦未將
      被告應領首期年金占為己有，嗣被告出面主張即順利領得
      保險年金，新光人壽及大象公司均未拒絕阻撓，亦為被告
      自新光人壽受領年金時受告知後所明知，故其於提起本件
      告訴時，均能明知告訴人甲○○並未偽刻印章或偽造、行
      使變更保險契約文件及侵占其屆期保險年金之情，另告訴
      人辛○○、丙○○更與系爭保險契約之變更無涉等情明確
      ，顯無誤會或懷疑有此事實之情，詎仍故意虛構上開情節
      ，執意對甲○○、辛○○、丙○○等人提起偽造文書、侵
      占等告訴，自足構成誣告罪。
（四）綜上，被告所辯，顯係卸責之詞，不足採認，本件事證明
      確，被告誣告犯行堪以認定，應依法論科。
（五）末被告聲請傳喚證人吳東進，以詰問新光人壽公司制度及
      是否容許代保戶刻印等情，惟業務員未經客戶授權不應代
      刻客戶印章，此為公所週知之事實，無待證人到庭證明，
      至於新光人壽公司制度如何及其公司內部運作情形，均與
      本件犯罪事實無涉，亦無解於被告誣告犯行之認定，故認
      無調查必要性，末此敘明。
三、查被告行為時，刑法部分條文雖於94年2月2日修正公布，並
    於95年7月1日起施行，惟本案適用之法律均未修正，故不生
    比較新舊法之問題。核被告所為，係犯刑法第169條第1項之
    誣告罪。爰審酌被告與告訴人因經營問題自大象公司退股，
    前於92年間起即因偽造文書等案件纏訟不休，應知不得虛構
    事實誣指他人犯罪，詎其於雙方公司股權轉讓及系爭保險契
    約權利義務關係已明，權利並未受損狀況下，仍率爾誣告他
    人刑事犯罪，造成司法程序之無益進行，耗費國家司法資源
    ，並使告訴人疲於應訴及身心名譽受損，犯罪所生之損害甚
    鉅，且於犯後猶飾詞否認犯行，毫無悔意，態度不佳及其品
    行、犯罪動機、目的、手段、生活狀況、智識程度等一切情
    狀，量處如主文所示之刑。末被告之犯罪時間係於96年4 月
    24日之前，且無中華民國九十六年罪犯減刑條例所定不得減
    刑之情形，應依同條例第2條第1項第3款規定，減其宣告刑
    二分之一。
據上論斷，應依刑事訴訟法第299條第1項前段，刑法169條第1項
，中華民國九十六年罪犯減刑條例第2條第1項第3款、第7條，判
決如主文。
本案經檢察官郭力菁到庭執行職務。
中    華    民    國    99    年    3     月    16    日
                  刑事第13庭審判長法  官  許泰誠
                                  法  官  陳君鳳
                                  法  官  林瑋桓
以上正本證明與原本無異。
如不服本判決應於收受送達後10日內向本院提出上訴書狀，並應
敘述具體理由；其未敘述上訴理由者，應於上訴期間屆滿後20日
內向本院補提理由書（均須按他造當事人之人數附繕本）「切勿
逕送上級法院」。
中    華    民    國    99    年    3     月    16    日
                                  書記官  鄭伊芸
附錄：本案論罪科刑法條全文
中華民國刑法第169條第1項
意圖他人受刑事或懲戒處分，向該管公務員誣告者，處7年以下
有期徒刑。

司法院資訊處製作；財團法人民間司法改革基金會備份。
